【裁判字號】    95,台上,3257
【裁判日期】    950615
【裁判案由】    傷害致人於死等罪
【裁判全文】
最高法院刑事判決            九十五年度台上字第三二五七號
    上  訴  人  乙○○
                        號2樓.
                丙○○
                        街57.
                        號
                甲○○
                        6號.
                丁○○
                        0號
上列上訴人等因傷害致人於死等罪案件，不服台灣高等法院中華
民國九十五年三月八日第二審判決（九十四年度上訴字第三四六
八號，起訴案號：台灣板橋地方法院檢察署九十二年度偵字第一
三一一六、一三二二一號），提起上訴，本院判決如下：
    主  文
上訴駁回。
    理  由
按刑事訴訟法第三百七十七條規定，上訴於第三審法院，非以判
決違背法令為理由，不得為之。是提起第三審上訴，應以原判決
違背法令為理由，係屬法定要件。如果上訴理由狀並未依據卷內
訴訟資料，具體指摘原判決不適用何種法則或如何適用不當，或
所指摘原判決違法情事，顯與法律規定得為第三審上訴理由之違
法情形，不相適合時，均應認其上訴為違背法律上之程式，予以
駁回。本件上訴人乙○○上訴意旨略稱：(一)、乙○○於民國九十
年認識被害人嚴斯德，被害人已無信用而無法申辦信用卡，乙○
○與被害人間並無何利害關係，即無指示他人去尋找被害人之動
機；本件案發時間係於九十二年三月十八日下午，然乙○○於同
年月十七日仍在泰國，且乙○○於出國期間並未攜帶行動電話，
根本不可能與同案被告等連絡及指示；乙○○回國後至本件案發
時，其間不到二十四小時，如何獲知相關情形並參與本件犯行，
原審就上情未詳予調查釐清論述說明，遽為不利乙○○之認定，
於法有違。(二)、乙○○於九十二年三月十八日，固曾為送泰國攜
回之禮物而前往案發現場，然事前並不知被害人遭同案被告毆打
，且於被害人遭同案被告毆打時亦不在場，乙○○並無傷害被害
人之犯意；乙○○既未參與毆打被害人，對被害人之死亡自無所
預見；被害人家屬並未對傷害部分提出告訴，自不應論乙○○傷
害罪。乃原判決論處乙○○傷害致人於死罪刑，於法有違。(三)、
同案被告雖曾為不利乙○○之供述，然經交互詰問後已改為有利
乙○○之供述，自足以證明乙○○與本件犯行無關；鍾振文、林
立偉嗣已逃逸無蹤，彼等不利乙○○之供述，並不能為不利乙○
○認定之依據；乙○○固曾接獲同案被告之行動電話，然乙○○
僅建議將被害人送醫，至同案被告嗣後如何處理，並非乙○○所
能掌控；乙○○與丙○○間係以行動電話連繫工作問題；乙○○
並未指示如何處理被害人之屍體。乃原判決未說明其所依憑之證
據及理由為何，即逕為不利乙○○之認定，於法有違。(四)、原判
決未說明同案被告於警詢中之供述，有何具有較可信之特別情況
，且為證明犯罪事實存否所必要，即逕採同案被告於警詢中之供
述，為不利乙○○認定之依據；鍾振文、林立偉嗣已逃逸無蹤，
彼等為換取逃亡機會所為之供述，顯不足採信。乃原審未斟酌上
情而為不利乙○○之認定，於法有違等語。上訴人丙○○上訴意
旨略稱：(一)、林立偉於警詢中固供稱：丙○○、乙○○於九十二
年三月十八日二十四時許，一起至案發現場，……直至翌日三時
許丙○○、乙○○始一起離去等情。然丙○○縱曾至案發現場，
惟被害人於丙○○抵達前已遭毆傷，則丙○○是否能預見被害人
死亡之結果，已非無疑。且林立偉供稱丙○○與乙○○一起離去
一節，亦與原判決所認定之事實不符，則林立偉供述各情自不能
採為不利丙○○認定之依據。(二)、林立偉、鍾振文於檢察官偵查
中，並未供述丙○○於被害人遭毆打時在場，彼等此部分之供述
應屬可採；依鍾振文於警詢中所供述之內容，丙○○縱曾前往案
發現場，然亦係在被害人遭毆打之後，且鍾振文供述丙○○與乙
○○離去之時間，亦與原判決所認定之事實不同；相關通聯紀錄
所顯示基地台之位置，是否就在案發現場附近，非無疑義；丙○
○並未至案發現場，對被害人如何遭毆打並不知情，亦無預見被
害人死亡之可能；同案被告於被害人死亡後，雖曾打電話告知丙
○○，然丙○○僅表示將被害人送醫，丙○○並無共同遺棄屍體
之犯意，業據甲○○供明。原審就上情未詳予調查釐清，復未說
明其不能為有利丙○○論斷之理由，即逕為不利丙○○之認定，
於法有違等語。上訴人甲○○上訴意旨略稱：(一)、原判決論述林
立偉、鍾振文自首而供出案情，彼等供述各情係出於自由意識等
情，然林立偉第一次警詢筆錄之時間係九十二年七月三日十八時
起至二十三時止，而其第二次警詢筆錄之時間係同日凌晨四時至
五時，則林立偉於第二次警詢時，如何證述第一次警詢筆錄所載
實在。另林立偉於警詢中供稱：案發後第三天，彼等五人良心不
安，由阿偉帶路前往棄屍地點查看，亦與鍾振文於警詢中供稱：
彼等五人係案發後第二天前往棄屍地點查看不符。原審採林立偉
、鍾振文相關供述各情為不利甲○○認定之依據，於法有違。(二)
、檢察官於第一審審理中陳稱：如果被告願意認罪，同意變更起
訴法條為傷害罪及遺棄致死罪，但被告應該先與被害人家屬和解
，坦承犯行，……等情。乃第一審未依協商之結果判決，於法有
違。又甲○○聲請調查被害人之死亡，是否因酒醉意識不清自行
摔倒所致，且上情縱無從再為調查，亦有傳喚法醫師等到庭說明
之必要，原審對上情未予調查釐清，於法有違。另鍾振文、林立
偉所稱被害人死亡之時間，與其餘被告所供述者不同，且彼等前
後供述不盡一致，原審採彼等供述各情為不利甲○○之認定，於
法有違等語。上訴人丁○○上訴意旨略稱：(一)、丁○○僅對被害
人臉部及肩背部各打一巴掌，不可能因此即發生死亡之結果，其
他共同被告亦未供述丁○○曾對被害人造成嚴重傷勢，則被害人
之死亡與丁○○無關，原判決論處丁○○傷害致人於死罪刑，於
法有違。(二)、鍾振文、林立偉雖於警詢中為不利丁○○之供述，
然彼等嗣經交保停止羈押後已逃逸無蹤，則彼等於警詢中不利丁
○○供述各情，自不能採為不利丁○○認定之依據，原判決採彼
等於警詢中不利丁○○供述各情，據以認定丁○○有本件犯行，
於法有違。(三)、丁○○固知悉甲○○、尤志賢載送被害人屍體離
開現場。然原判決認定丁○○有共同遺棄被害人屍體犯行，並未
說明其所依憑之證據及理由，於法有違等語。
惟查原判決認定上訴人四人有原判決事實欄所載之共同傷害人之
身體，因而致人於死；共同遺棄屍體（甲○○均累犯）犯行，係
以訊據上訴人四人雖均否認有前揭犯行，乙○○辯稱：伊於九十
二年三月十二日至三月十七日前往泰國旅遊，出國期間並未攜帶
行動電話，亦未與任何同案被告連絡。伊於九十二年三月十八日
夜間，為送自泰國攜回之禮物雖曾至案發現場，然伊抵達時被害
人已經躺在客廳沙發，伊看被害人的臉腫腫的還關心有沒有事。
伊事前並不知情，事發時又不在場，對同案被告等亦未為任何指
示，自不負本件共犯罪責等語；丙○○辯稱：伊於案發當天並未
前往現場，同案被告所供述之內容不一，不能為不利伊認定之依
據云云；甲○○辯稱：伊雖有打被害人肚子一下，但並無殺害被
害人之犯意，伊將被害人棄於環河道路四汴頭抽水站的公園旁，
是想讓路人將被害人送醫等情；丁○○辯稱：伊因林立偉與被害
人扭打而勸架，伊僅打被害人一下而已等語。然查甲○○、丁○
○與林立偉、鍾振文、尤志賢等人，於九十二年三月十八日晚間
，在案發現場毆打被害人，甲○○等人於同年三月十九日約中午
起床後，發覺被害人並無反應，嗣由甲○○騎乘機車後載尤志賢
，而將被害人夾於中間之方式，載往台北縣板橋市○○道四汴頭
抽水站門前，將被害人置放在牆邊移門坐椅上後逃逸。林立偉、
鍾振文嗣於同年七月三日，向台北市政府警察局刑事警察大隊警
員自首並供出案情等情，業據甲○○、丁○○、林立偉、尤志賢
供述明確，並經證人即警員王侯爵、陳源和於第一審證述明確，
復有案發現場相關照片等在卷可資佐證。又被害人屍體嗣遭路人
郭光智發覺可疑而報警處理，經檢察官會同法醫師相驗解剖結果
，被害人係因頭部外傷顱內出血休克死亡，並經郭光智供述綦詳
，復有台灣板橋地方法院檢察署檢察官相驗屍體證明書、勘驗筆
錄、法務部法醫研究所（九二）法醫所醫鑑字第０四七二號鑑定
書可證。依甲○○、丁○○、林立偉、鍾振文等人，先後於警詢
、檢察官偵查及第一審審理中所供述之情節，堪認甲○○先在現
場客廳毆打被害人，經乙○○指示將被害人帶進現場房間，另在
現場房間內與眾人共同毆打被害人，嗣於現場客廳再徒手毆擊被
害人腹部，而丁○○亦確有動手毆打被害人臉部及身體。另被害
人死亡後其屍體經檢驗，在前額、頰、鼻尖、上唇等處有挫鈍傷
，臉有挫鈍傷、眼球混濁、瞳孔等圓零點四公分直徑，眼結膜淤
血，腹部右下側腹有二長條擦挫傷各十乘零點五公分，前額三乘
三公分出血、左顳枕部三乘四公分出血、右顳部硬膜下四腫等傷
勢，其死亡原因為頭部外傷臚內出血休克死亡等情，有法務部法
醫研究所前揭鑑定書可稽，益見被害人確係遭甲○○、丁○○等
人圍毆致死。參酌甲○○、丁○○、林立偉、鍾振文等人，先後
於警詢中所供述之情節大致符合，又林立偉、鍾振文係自首而供
出相關案情等情，堪認彼等於警詢中均係出於自由意識而為陳述
。彼等雖於第一審審理中翻異前供，然未能交待毆打被害人之原
因為何，則比較彼等前後陳述時之相關情形，彼等於警詢中之陳
述具有較可信之情況，且為證明犯罪事實存否所必要，自得採為
證據。乙○○於案發當時即九十二年三月間，任職於千山淨水股
份有限公司位於台北市○○路○段二二六號之八德門市部（下稱
千山淨水公司八德門市），擔任工務員，上班時間為上午十時三
十分至晚上十時，該公司並無打卡制度，各門市由店員管理員工
出缺勤情況，上班期間由門市店長安排行程讓工務員完成；丙○
○於案發期間即九十二年三月間，任職於千山淨水公司擔任專櫃
駐場人員，上班地點在台北縣新店市碧潭大潤發量販店內，上班
時間為上午十時三十分至晚上十時，駐場人員不需回公司打卡，
出缺勤情況由員工自我管理並回報總公司等情，有千山淨水公司
九十四年四月十九日千山字第九四００一號函在卷可稽。又乙○
○於九十二年三月十二日出境，同年三月十七日入境，有護照影
本在卷足憑。另乙○○、丙○○、甲○○、丁○○、林立偉、鍾
振文、尤志賢等人，於案發時所使用之行動電話號碼分別為0000
000000、0000000000、0000000000、0000000000、0000000000（
另一號碼為0000000000）、0000000000、0000000000號，業經彼
等供述明確，並有行動電話申請人資料附卷可參。而參酌乙○○
與丙○○間行動電話間連絡之情形，堪認乙○○係於九十二年三
月十七日返國，隨即與其他共犯間有密切之連絡。依甲○○等人
使用行動電話基地台之位置以觀，堪認甲○○等人係在案發現場
使用行動電話。依丙○○行動電話通話紀錄所顯示之基地台位置
，及丙○○與甲○○、乙○○、丁○○等人以行動電話密切連絡
等情以觀，堪認甲○○、林立偉、鍾振文、尤志賢等人供稱：丙
○○指示彼等教訓被害人；丁○○供稱：乙○○嫌在客廳太吵，
要彼等將被害人帶進房間毆打等情，係屬事實。依丙○○、乙○
○使用行動電話之通話紀錄顯示，乙○○、丙○○於九十二年三
月十八日晚上十時之後，分別自台北市○○路及台北縣新店市之
工作地點離開，分別途經台北縣三重市及中和市而前往案發現場
；林立偉於警詢及檢察官偵查中、鍾振文於警詢、尤志賢於第一
審審理時均供稱：乙○○、丙○○於九十二年三月十八日晚上十
二點左右，一起抵案發現場等情，堪認乙○○、丙○○二人相約
在案發現場附近會合。另參酌丙○○於下班後與共犯間有密集之
通話，然乙○○與丙○○於九十二年三月十九日凌晨零時四十六
分四十二秒通話後，至同日凌晨二時零九分零秒止，乙○○、丙
○○、丁○○、林立偉、鍾振文、尤志賢等人間，卻無任何通話
紀錄，堪認上訴人等在上開期間同在案發現場，嗣丙○○於九十
二年三月十九日凌晨二時許先行離開，乙○○則於同日凌晨三時
以後始行離去。上訴人等雖無殺害被害人之犯意，然人體之頭部
甚為脆弱，倘用力重擊足以發生死亡之結果，此在客觀情形下為
一般人所能預見。上訴人等基於共同傷害之犯意，推由甲○○等
人猛力毆擊被害人，彼等在客觀上能預見可能發生死亡之結果，
並因而致被害人頭部外傷臚內出血休克死亡，則彼等之傷害行為
與被害人死亡之加重結果間，顯具有相當因果關係。上訴人四人
有參與如原判決事實欄所載遺棄被害人屍體之犯行，業據甲○○
、丁○○、林立偉、鍾振文、尤志賢等人，分別於警詢、檢察官
偵查及第一審審理中供述明確，核與證人郭光智供述及相關照片
顯示之內容相符。丙○○、乙○○雖另辯稱：甲○○打電話說被
害人怪怪的，問彼等如何處理，彼等僅答稱送醫院云云，然依上
訴人四人等電話通話紀錄等相關資料，堪認甲○○向乙○○告知
被害人已無氣息後，乙○○即向甲○○確認被害人是否確已死亡
及相關情形，甲○○向乙○○回報後，乙○○即與丙○○商量如
何處理，經商議後再由丙○○向丁○○、甲○○等指示。甲○○
、丁○○、林立偉嗣於第一審為交互詰問時，雖分別為有利於乙
○○、丙○○之供述，然彼等有利乙○○、丙○○供述各情與查
證所得之事證不符，且甲○○等人既係受僱於乙○○、丙○○尋
找遊民，彼等與被害人間並無怨隙，倘未經乙○○、丙○○之指
示，顯無將被害人帶至案發現場予以毆辱之理，彼等有利乙○○
、丙○○供述各情，核均屬事後迴護之詞，並無足取。上訴人四
人否認辯解各語，均屬事後卸責之詞，不足採信等情，予以綜合
判斷。因而撤銷第一審關於上訴人四人部分之判決，改判論處上
訴人四人共同傷害人之身體，因而致人於死；共同遺棄屍體（甲
○○均累犯）罪刑，已於判決內說明其所憑之證據及其認定之理
由，從形式上觀察，並無違背法令之情形。按證據之取捨與證據
之證明力如何，均屬事實審法院得自由裁量、判斷之職權；苟其
此項裁量、判斷，並不悖乎通常一般之人日常生活經驗之定則或
論理法則，又於判決內論其何以作此判斷之心證理由者，即不
得任意指摘其為違法，而據為提起第三審上訴之合法理由。又供
述證據前後，雖稍有參差或互相矛盾，事實審法院非不可本於經
驗法則斟酌其他證據作合理之比較定其取捨，從而供述證據之一
部認為真實者予以採取，亦非證據法則所不許。原判決綜合參酌
上述各項證據資料，認定上訴人四人確有原判決事實欄所載之犯
行，且上訴人四人與林立偉、鍾振文、尤志賢等人間係屬共同正
犯，應就被害人死亡結果共同負責等情，乃其採證認事調查職權
之合法行使，不容任意指為違法。原判決已說明林立偉於警詢中
之供述，其具有較可信之特別情況，且為證明犯罪事實存否所必
要，得採為證據等情明確，則縱林立偉第二次警詢筆錄之詢問時
間誤載，然其並不影響林立偉於警詢中所供述之內容；檢察官及
甲○○並未依刑事訴訟法第四百五十五條之二之規定進行協商程
序，有第一審九十三年九月七日審判筆錄可稽，甲○○上訴意旨
任意指摘原判決採證違法及第一審未依協商結果判決云云，均非
有據。刑法第二百七十七條第二項之傷害致人於死罪，非屬刑法
第二百八十七條所列告訴乃論之罪，本件原判決論處乙○○等人
傷害致人於死罪刑，縱被害人家屬未就傷害部分提出告訴，亦難
謂本件欠缺訴追要件，乙○○上訴意旨(二)指摘各情，顯屬誤會。
按有利於被告之證據不採納及應於審判期日調查之證據，係指該
證據倘予採納或經調查所能證明者，得以推翻原審判決所確認之
事實，而得據以為不同之認定而言。如非事理所必然，或係無從
調查之證據方法，即欠缺其調查之必要性，縱未調查，或未於理
由特加說明，均與所謂違背法令之情形不相適合。丙○○上訴意
旨並未陳明曾聲請原審再為如何之調查，且原審縱就丙○○上訴
意旨所載各情再為調查，亦非即能為有利於丙○○之論斷；原判
決已說明被害人係遭甲○○等人傷害因而死亡等情甚詳，則原審
縱就甲○○上訴意旨所載各情再為調查，亦非即能為有利於甲○
○之認定，尚不得任意指摘原審有應調查之證據而未予調查之違
法。況原審於最後審判期日審判長問丙○○、甲○○尚有何證據
請求調查，丙○○、甲○○均答稱：「無」（原審卷第一三０頁
）。而本院為法律審，丙○○、甲○○在本院又為此爭執，自非
依據卷內資料執為指摘之合法上訴第三審理由。上訴人等上訴意
旨徒憑己意或就原判決已有說明之事項，或就原審判斷證據證明
力之合法職權行使，漫指其違法，重為單純事實上之爭執，難謂
係適法上訴第三審之理由，彼等上訴違背法律上之程式，應予駁
回。
據上論結，應依刑事訴訟法第三百九十五條前段，判決如主文。
中    華    民    國  九十五  年    六    月   十五   日
                      最高法院刑事第一庭
                          審判長法官  董  明  霈
                                法官  林  茂  雄
                                法官  張  祺  祥
                                法官  呂  永  福
                                法官  陳  東  誥
      本件正本證明與原本無異
                                      書  記  官
中    華    民    國  九十五  年    六    月  二十三  日
                                                    Ｒ


司法院資訊處製作；財團法人民間司法改革基金會備份。
